【裁判字號】    86,上,423
【裁判日期】    900807
【裁判案由】    分割共有物
【裁判全文】
臺灣高等法院臺中分院民事判決  八十六年度上字第四二三號
      上  訴  人    卯○○
                    辰○○
                    午○○
      訴訟代理人    楊傳珍律師
      複代理人      吳光陸律師
                    廖瑞鍠律師
                    未○○
      被上訴人      巳○○
      訴訟代理人    林開福律師
      複代理人      劉惠娟律師
      被上訴人      壬○○
                    己  ○
                    甲○○
                    戊○○
                    乙○○
                    丁○○
                    辛○○
                    丙○○
                    庚○○
右當事人間分割共有物事件，上訴人對於中華民國八十六年四月三十日臺灣臺中地方
法院八十四年訴字第二一五二號第一審判決提起上訴，本院判決如左：
      主      文
原判決廢棄。
被上訴人壬○○、己○、甲○○、戊○○、乙○○、丁○○、辛○○、丙○○及庚○
○應就被繼承人紀蔡日春所有坐落臺中縣沙鹿鎮○○段六一一號、地目建、面積○．
一七二九公頃土地，應有部分三八四○一分之一四四六辦理繼承登記。
兩造共有前項土地應予分割，其分割方法如附圖(二)方案所示：Ａ部分面積○‧○○五
二公頃分歸被上訴人壬○○、庚○○、己○、甲○○、戊○○、乙○○、丁○○、丙
○○及辛○○等九人維持公同共有；Ｂ部分面積○‧○一六八公頃分歸上訴人午○○
取得；Ｃ部分面積○‧○一六八公頃分歸被上訴人巳○○取得；Ｄ部分面積○‧○一
五七公頃分歸上訴人辰○○取得；Ｅ部分面積○‧○一五六公頃分歸上訴人卯○○取
得；Ｆ部分面積○‧○三一八公頃分歸上訴人子○○、寅○○、丑○○各按三分之一
之應有部分共同取得；Ｇ部分面積○‧○二六一公頃分歸上訴人癸○○取得；Ｈ部分
面積○‧○四四九公頃分歸兩造按原應有部分比例維持公同共有供道路之用。
上訴人癸○○應分別給付上訴人午○○新臺幣參萬參仟參佰陸拾肆元，給付被上訴人
巳○○新臺幣參萬參仟貳佰柒拾陸元，給付上訴人辰○○新臺幣壹萬參仟參佰肆拾伍
元，給付卯○○新台幣壹萬陸仟貳佰肆拾柒元，給付上訴人子○○、寅○○、丑○○
各新臺幣伍仟零拾捌元。被上訴人壬○○、己○、甲○○、戊○○、乙○○、丁○
○、辛○○、丙○○及庚○○應連帶給付上訴人午○○新臺幣參仟陸佰陸拾陸元，連
帶給付被上訴人巳○○新臺幣參仟陸佰伍拾柒元，連帶給付上訴人辰○○新臺幣壹仟
肆佰陸拾柒元，連帶給付上訴人卯○○壹仟柒佰捌拾伍元，連帶給付上訴人子○○、
寅○○、丑○○各新臺幣伍佰伍拾肆元元。
第一、二審訴訟費用由兩造按附表三所示之應有部分比例負擔。
      事      實
甲、上訴人方面：
一、聲明：求為判決：
  (一)原判決廢棄。
  (二)被上訴人壬○○、庚○○、己○、甲○○、戊○○、乙○○、丁○○、丙○○及
    辛○○應就被繼承人紀蔡日春所有坐落臺中縣沙鹿鎮○○段六一一號、地目建、
    面積○．一七二九公頃土地，應有部分三八四○一分之一四四六辦理繼承登記。
  (三)兩造共有坐落前項土地應以如附圖(一)所示之分割方案為原物分割。
  (三)第一、二審訴訟費用由被上訴人負擔。
二、陳述：除與原判決書之記載相同，予以引用者外，補稱：
  (一)系爭坐落台中縣沙鹿鎮○○段六一一地號、地目建、面積○．一七二九公頃土地
    共有人曾萬華於民國（下同）八十五年二月十三日死亡，其繼承人就曾萬華對系
    爭土地比例六九八二分之一七六三之應有部分訂有遺產分割契約書，上揭曾萬華
    之應有部分土地分歸子○○、寅○○及丑○○繼承，應有部分各二○九四六分之
    一七六三，並已於八十五年八月十日辦畢分割繼承登記，渠等並已聲明承受本件
    訴訟；及原審被告即上訴人廖基宏於八十九年四月十日業將系爭土地其應有部分
    全部即系爭土地比例三八四○一分之六七九三讓與癸○○，並辦理移轉登記，癸
    ○○復經兩造同意，聲請代廖基宏承當訴訟，並同意上訴人之上訴聲明，爰併列
    渠等為上訴人。又上揭土地原共有人紀明發之繼承人中之紀懿芳、紀景仁及紀謝
    如玉業已拋棄繼承，爰更正上訴聲明如上，合先陳明。
  (二)系爭土地百分之八十六以上應有部分比例之共有人均不願變賣共有物，並希冀各
    自按其應有部分之應面積占有特定部分。蓋就系爭土地建房屋使用，原物分割尚
    無困難，倘遽將該土地予以變賣，而以價金分配於各共有人，則各共有人於共有
    土地建築之房屋勢將拆遷，浪費資源，且損及不動產之經濟效用；復因變價分割
    ，係依強制執行法關於不動產拍賣之規定，實施變價，拍賣結果往往低於市價甚
    多，嚴重傷害共有人之權益，於維續系爭土地之最大經濟效用及兼顧全體共有人
    而言，顯非適當。況在不景氣之環境下，上訴人果得以繼續居住使用原甚堅固並
    曾耗資不菲興建之屋舍，尚可存活並安居樂業；反之，倘以變賣分割之方法處分
    共有物，使全體上訴人俱失安身之所，縱以變賣共有物所得獲分配之微薄價金，
    亦難使任一共有人與其家人再購買他不動產以藏身立命。從而，上訴人全盤衡量
    兩造聲明、共有物之性質、經濟效用及全體共有人之利益，就系爭共有物，宜以
    原物分割之方法為當。
  (三)被上訴人巳○○雖認上訴人所提系爭土地之分割方案不能維護其使用上之利益，
    致其分得土地成為袋地，並認其主張提出之分割方案較為公平妥適云云。惟系爭
    土地全部原本屬其所稱之袋地，其四周含坐落臺中縣沙鹿鎮○○段六○二－四、
    六○九、六一○－五、六一一－一、六一二等鄰地均屬他人所有之建地或雜地，
    早於四十八年間，即已由鄉鎮公所開闢通行道路並鋪設柏油路面，排水溝等以利
    系爭土地上全體住戶及南側、東側以下同段六一○－五、六一○、六二二、六二
    二－一、六一一－一、六二○－三、六二○－七、六二○－八、六二○－九、六
    二○－十等地號土地上之所有權人使用通行，並利西側之同段六一二等地號之土
    地所有權人使用通行已達數十年，且  鈞院前往現場勘測時亦未有不符者，尤以
      鈞院八十九年四月十三日至現場勘測時，被上訴人尚自承仍居住於系爭土地上
    現占有之房屋內，則上訴人主張之原物分割方案既未變更其現行占用系爭土地之
    範圍，顯不至使原可得通行之事實變易為無法通行，是被上訴人仍就該土地主張
    屬無適宜方式聯絡公路之袋地云云，均與事證不符，顯不足採。
  (四)又被上訴人依原判決所示變價分割方式，固僅得分配價金為足，依上訴人所主張
    原物分割方案，被上訴人巳○○如何就分割可得之七十三坪餘土地獨立處分，如
    何變易價金，其權益行使應不生影響，仍得獲滿足，且應得獨立充分發揮，不受
    法院院變賣價金偏低之交易損失，而其餘百分之八十六比例之共有人既均願依現
    況並分管契約之約定原物分割，使各共有人亦得以充分使用發揮土地及其上已完
    成建物之經濟效用，無庸另行取得可堪使用之土地、房屋，自屬共榮互利之情事
    ，而非以損害他人為目的；反之，被上訴人強執其未上訴之被上訴人地位，卻改
    易主張之原物分割方案顯然故意以損害他共有人使用效益之方式，使渠取得占用
    系爭土地之東側而拆除上訴人全部之房舍，並無法使上訴人使用所謂分割後之土
    地興建建物，亦非妥適。
三、證據：除引用原審立證方法外，補提照片廿四幀、戶籍謄本二份、土地謄本乙份
    ；及聲請  鈞院函文臺中縣沙鹿鎮公所，查詢系爭土地東、北兩側供人通行巷道
    是否已屬既有巷道。
乙、被上訴人巳○○方面：
一、聲明：求為判決：除如附表(一)所示之補償方案及第一、二審訴訟費用由上訴人負
    擔外，餘如主文第一、二項所示。
二、陳述：除與原判決書之記載相同，予以引用者外，補稱：
  (一)上訴人所主張如附圖(一)所示之分割方案，與最高法院分割共有物之裁判要旨有違
    ，自非合法妥適之方案。蓋系爭共有土地中上訴人一再偽稱之所謂通路為屬空軍
    之土地，並非通路，更非既成道路，與系爭共有土地之北邊並無相連，倘依上訴
    人之分割方案，被上訴人所分得如附圖(一)所示之Ｂ部分即成為袋地，被上訴人將
    無法進出；又倘依依上訴人所提如附圖(一)所示方案分割系爭土地，被上訴人所分
    得前揭Ｂ部分土地並未面臨道路，依台灣省建築管理規則第二條第一項規定，將
    因不得申請指定建築線而無法建築，而被上訴人應分得之土地面積為七三、三二
    坪數之土地，卻因上訴人之分割方案，而成為廢地一塊，其非合法妥適。縱前揭
    Ｂ部分土地有面臨道路，惟依台灣省畸零地使用規則之規定，該Ｂ部分土地，亦
    屬一面積狹小、寬深均不合建築法令，且地界曲拆之畸零地，亦無法建築，是上
    訴人之分割方案亦非合法妥適。又觀上訴人等所提如附圖(一)所示之分割方案，渠
    等所分得之土地不僅方正且有通路；反之，被上訴人所分得之土地，除無通路外
    ，且為狹長、不規則，兩者之經濟價值顯無懸殊，其非公平、妥適之方案。
  (二)反之，被上訴人所提如附圖(二)所示之分割方案，各共有人分得之土地均有臨路，
    且地形方正，亦可蓋屋，完全兼顧全體共有人之利益，自較為合法妥適。且各共
    有人依此方案所分配之位置、面積及「不足或超過持分面積」，則按附表(一)所示
    依各共有人持分之比例相互補貼。是又被上訴人仍主張以原物分割之方式為分割
    ，且依如附圖(二)所示之分割方案較合法妥適。至上訴人主張系爭土地曾有所謂分
    管云云，並非事實，被上訴人否認之；況曾否分管，亦與本件之分割應採取何方
    案無關，併此敘明。
三、證據：除引用原審立證方法外，補提分割方案、系爭土地登記謄本及相互補償明
    細表各乙份。
丙、被上訴人壬○○、己○、甲○○、戊○○、乙○○、丁○○、辛○○、丙○○及
    庚○○方面：渠等均未於最後言詞辯論期日到場，除壬○○曾以言詞表示無意見
    外，餘均未提出書狀作何聲明及陳述。
丁、本院依職權調查后列事項：
  (一)函請財政部臺灣省南區國稅局屏東縣分局檢送系爭土地原共有人紀美玉之繼承人
    戊○○、乙○○、丁○○及丙○○申報遺產稅之相關資料過院參辦。
  (二)函請財政部臺灣省南區國稅局潮州稽微所檢送系爭土地原共有人紀明發之繼承人
    紀謝如玉、庚○○、紀懿芳及紀景仁申報遺產稅之相關資料過院參辦。
  (三)勘驗並囑託臺中縣清水地政事務所鑑測系爭土地，並通知該地政事務所測量員陳
    昌成到庭說明欲測量之方案圖。
      理      由
甲：程序方面：
一、系爭坐落臺中縣沙鹿鎮○○段六一一地號、地目建、面積○．一七二九公頃土地
    共有人即原審原告曾萬華於八十五年二月十三日死亡，雖繼承人除子○○、寅○
    ○及丑○○外，另有繼承人曾蔡昭兒、曾色、曾耳、曾梅、曾鳳、曾雲，
    然上開繼承人訂有遺產分割契約書，曾萬華就系爭土地比例六九八二分之一七六
    三之應有部分分歸子○○、寅○○及丑○○繼承，應有部分各二○九四六分之一
    七六三，並已於八十五年八月十日辦畢分割繼承登記；渠等檢具戶籍謄本、繼承
    系統表、遺產分割契約書等相關資料，聲明承受訴訟（參見本院卷(二)第五四頁至
    第七三頁及第九二頁至九七頁），核無不合，應予准許。至於曾蔡昭兒、曾色、
    曾耳、曾梅、曾鳳、曾雲等人雖亦曾表明承受訴訟，業已撤回承受訴訟（
    見本院卷二第九十二頁）。
二、又原系爭土地共有人原審被告即原上訴人廖基宏於八十九年四月十日業將系爭土
    地持分比例三八四○一分之六七九三即應有部分全部讓與癸○○，並辦理移轉登
    記，癸○○復經兩造同意，聲請代廖基宏承當訴訟（參見本院卷(三)第一五五頁、
    卷(四)第廿二頁至第廿三頁），並同意上訴人之上訴聲明，依法並無不合，應予准
    許，爰併列為上訴人。
三、又上訴人於原審未查上揭土地原共有人紀明發繼承人中之紀懿芳、紀景仁及紀謝
    如玉業已拋棄繼承，經本院曉諭，業已更正聲明如上（參見本院卷(四)第八三頁、
    九四頁及第一一五頁），論其實際，係撤回本件對紀懿芳、紀景仁及紀謝如玉之
    訴，經核並無不合，依法應予准許。
四、又被上訴人除巳○○外，其餘於本院言詞辯論期日均未到場，但均已經合法通知
    ，核無民事訴訟法第三百八十六條所列各款情形，依上訴人之聲請，由其一造辯
    論而為判決。
乙：實體方面
一、上訴人起訴主張：坐落台中縣沙鹿鎮○○段六一一地號、地目建、面積○．一七
    二九公頃土地為兩造所共有，其應有部分為上訴人卯○○一三九六四分之一七六
    三，辰○○一三九六四分之一七六三，午○○三八四○一分之五三八五，子○○
    、寅○○及丑○○各二○九四六分之一七六三，癸○○三八四○一分之六七九三
    ，被上訴人巳○○三八四○一分之五三八四，被上訴人壬○○、己○、甲○○、
    戊○○、乙○○、丁○○、辛○○、丙○○及庚○○之被繼承人紀蔡日春之應有
    部分為三八四○一分之一四四六。系爭土地共有人紀蔡日春業已死亡，被上訴人
    壬○○、己○、甲○○及辛○○為紀蔡日春第一順位繼承人，被上訴人庚○○、
    戊○○、乙○○、丁○○及丙○○為紀蔡日春再轉繼承之繼承人，然渠等均未辦
    理繼承登記，茲為辦理共有物分割，爰訴請判命被上訴人等十人，就紀蔡日春上
    揭之應有部分辦理繼承登記。又系爭土地為建地，並無不分割之特約，亦無不能
    分割之事由，因兩造無法協議分割，爰另依民法第八百二十三條第一項前段之規
    定，求為命按附圖(一)所示之分割方法為原物分割之判決。
二、被上訴人壬○○雖未於最後言詞辯論期日到場，然曾於本院審理中到庭以言詞表
    示無意見。而被上訴人巳○○則以：上訴人所提如附圖(一)所示之分割方法，與最
    高法院分割共有物之裁判要旨有違；又系爭共有土地中上訴人所稱之通路為空軍
    之土地，並非通路，更非既成道路，與系爭共有土地之北邊並無相連，倘依上訴
    人之分割方案，被上訴人所分得如附圖(一)所示之Ｂ部分即成為袋地，被上訴人將
    無法進出，且因不得申請指定建築線而無法建築，致被上訴人應分得之土地面積
    為七三、三二坪，成為廢地一塊。縱被上訴人所分得前揭Ｂ部分土地有面臨道路
    ，亦屬面積狹小、寬深均不合建築法令、地界曲拆之畸零地，亦無法建築；而上
    訴人依附圖(一)所示之分割方法所分得之土地不僅方正且有通路，適於任何用途，
    兩者之經濟價值顯無懸殊，是其非公平、妥適之方案。因此求為按附圖(二)所示之
    分割方法為原物分割，並相互補貼補償等語，資為抗辯。
三、查本件上訴人主張系爭土地為兩造所共有，其應部分如前所述，且兩造無不得分
    割之約定等情，業據其提出土地登記簿謄本、戶籍謄本、繼承系統表、遺產分割
    契約書、承擔訴訟狀及臺灣屏東地方法院九十年屏院正民孝字第○○二八一號函
    附卷可稽（參見原審卷第十頁至第廿二頁、本院卷(二)第五四頁至第七三頁、第九
    二頁至九七頁、卷(三)第一五五頁、卷(四)第廿二頁至第廿三頁、第八三頁、九四頁
    及第一一五頁），並為被上訴人所不爭執，自堪信為真實。又系爭土地現由上訴
    人與被上訴人巳○○等人分別建屋占用中，亦無因物之使用目的不能分割之情形
    ，業經原審及本院勘驗無訛，附有勘驗筆錄可稽（參見原審卷第五二頁至第五三
    頁反面、本院卷(三)第九四頁至第九七頁），是兩造就系爭土地，既無法協議分割
    ，則被上訴人訴請判決分割，於法並無不合，應予准許。
四、按因繼承於登記前已取得不動產物權者，非經登記，不得處分其物權，民法第七
    百五十九條定有明文。又分割共有物，性質上為處分行為，依民法第七百五十九
    條規定，共有不動產之共有人中有人死亡時，於其繼承人未為繼承登記以前，不
    得分割共有物，最高法院六十九年度台上字第一○一二號著有判例可稽。經查系
    爭土地共有人紀蔡日春業於五十七年十月廿日死亡，被上訴人壬○○、己○、甲
    ○○及辛○○及當時尚生存之紀明發、紀美玉均為紀蔡日春第一順位繼承人，惟
    紀明發及紀美玉二人分別於七十七年九月一日及同年七月十五日死亡，紀明發之
    繼承人中配偶紀謝如玉、子女紀懿芳、紀景仁均拋棄繼承，並向台灣屏東地方法
    院聲明拋棄繼承，經該院於七十七年十一月一日准予備查在案（見本院卷四第八
    十三頁台灣屏東地方法院函），僅剩被上訴人庚○○一人繼承紀明發之財產，紀
    美玉之繼承人為被上訴人戊○○、乙○○、丁○○及丙○○等亦因再轉繼承之關
    係，亦為系爭土地之共有人等情，亦據上訴人提出上揭土地登記簿謄本、戶籍謄
    本、繼承系統表及臺灣屏東地方法院函為證。是上訴人訴請被上訴人辦理繼承登
    記，並合併為分割共有物之請求，於法有據，應予准許。
五、又分割共有物之訴，法院應酌當事人之聲明，共有物之性質，經濟效用及全體共
    有人之利益等公平決之。如依原物之數量按應有部分之比例分配，價值顯不相當
    者，法院非不得以金錢補償之（最高法院五十七年度台上字第二二七號判例，六
    十九年度台上字第三五○號裁判要旨參照）。經查：系爭土地之形狀呈東西走向
    之狹長四邊形，其四周含坐落臺中縣沙鹿鎮○○段六○二－四、六○九、六一○
    －五、六一一－一、六一二等鄰地均屬他人所有之建地或雜地；該土地東側有一
    鋪設柏油路面之通行道路。而兩造占用之現狀為卯○○、辰○○占用如附圖所示
    Ａ、Ｂ、Ｃ、Ｌ及Ｍ部分，其上有渠等二人共同建築居住之房舍；附圖所示Ｄ、
    Ｅ部分及其上加強磚造二層樓房，原為子○○、寅○○、丑○○之被繼承人曾萬
    華占用，該房舍左側有乙棟加強磚造平房供廚房之用；附圖所示Ｆ部分原為原審
    被告即原上訴人廖基宏（嗣將系爭土地其應有部分全部讓與上訴人癸○○）占用
    ，其上有一烤漆板加蓋之房舍；附圖所示Ｇ部分為壬○○占用；附圖所示Ｈ部分
    及其上土角厝上蓋瓦房舍由巳○○占有使用；又系爭土地北面之占有使用人於建
    屋時未量地界，致越界在空軍所有鄰地上建屋；及兩造均不願付費鑑定系爭土地
    價值等情，業經原審及本院會同臺中縣清水地政事務所人員勘測無訛，製有勘驗
    筆錄、複丈成果圖、上訴人提出之地籍圖謄本及兩造陳明在卷可稽，復為兩造所
    不爭執，自無疑義。是本院就系爭土地之鑑定結果、性質，經濟效用，全體共有
    人之利益，斟酌兩造所主張之下列分割方法如下：
  (一)原判決所示將該土地變賣之變價分割方法：
  １按共有物分割之方法，須先就原物分配，於原物分配有困難時，則予變賣，以價
    金分配於各共有人。而就原物分配時，如發見共有人中有不能按其應有部分受分
    配者，亦得以金錢補償之，並非定出於變賣之一途（最高法院五十一年度台上字
    第二七一號判例參照）。
  ２經查系爭土地且變價分割係依強制執行法關於不動產拍賣之規定實施變價，以現
    今不動產市場景氣低迷，拍賣結果往往低於市價甚多；且各共有人以變賣共有物
    所得獲分配之微薄價金，亦難使任一共有人與其家人再購買他不動產以藏身立命
    ，自有嚴重傷害兩造權益之虞，於維續系爭土地之最大經濟效用及兼顧全體共有
    人而言，顯非適當，且兩造到場之當事人均表明希望以原物分割，不要變價分割
    。從而，本院全盤衡量兩造聲明、共有物之性質、經濟效用及全體共有人之利益
    ，認原判決所示所示之分割方法，未酌斟到場當事人之意願，不利當事人之利益
    ，應不足採。
六、惟如何原物分割，上訴人提出如附圖(一)所示分割方法，被上訴人巳○○提出如附
    圖(二)所示分割方法，本院比較，認為附圖(二)所示分割方法為可採，附圖(一)所示分
    割方法則不可採，其理由如下：
  (一)被上訴人巳○○主張如附圖(一)所示分割方法，其中分得Ｂ、Ｃ部分人之伊及壬○
    ○等人均因無路可供通行，成為袋地，自非良好之分割方法，上訴人對分得Ｂ、
    Ｃ部分之人東、西、南三側均無通路並不爭執，惟爭執其北面有一現有四米之道
    路可供通行，即如其所呈之現況照片（見本院卷一第八十六頁反面下張、九十二
    頁反面下張）。惟查系爭土地之北側固與一軍營相鄰，其間並有一四米之道路，
    即如上開照片所示。然系爭土地與道路間，應另有其他地號土地，蓋系爭土地現
    況經原審囑託清水地政事務所測量，如附圖(三)所示，有測量成果圖可稽，然清水
    地政事務所應係僅就房屋占用系爭土地部分為測量，未在系爭土地由現共有人占
    用部則未測出，此由其中房屋均呈梯形可見，且Ｇ部分測出僅占用十一平方公尺
    ，Ｈ部分測出僅占用十七平方公尺，換算僅各為三．三坪、五．一坪，豈能成為
    一屋？且與上訴人所提出之北面最角間之Ｇ之照片（見本院卷一第九十三頁），
    顯不止三．三坪，故北面除面臨現有四米寬之路外，其間仍有其他土地在路與系
    爭土地間，可得推論，將來能否作為系爭土地之道路用地，核不確定，如不能作
    為道路用地，則如附圖(二)所示分割方法，分得Ｂ、Ｃ土地之人即成為袋地，自不
    能認為附圖(二)所示分割方法可採之方案，本院為求使事實更明確，徵求兩造是否
    就爭執之部分，再至現場測量系爭土地與北面現有路間是否有其他地號土地，然
    兩造均表明不願繳納測量費用（巳○○部分見本院卷四九十年六月十一日筆錄、
    上訴人部分見九十年七月二十四日言詞辯論筆錄）。上訴人既不能證明系爭土地
    之北側分得Ｂ、Ｃ部分土地之人將來確有道路可供通行，則依上論述，分得Ｂ、
    Ｃ部分土地之人將來是否有道路可供通行，既不確定，自不足採為分割方法。
  (二)再就如附圖(一)所示分割方法，上訴人等均分得地形方正之土地，然被上訴人巳○
    ○則所分得Ｂ部分土地則成一不規則之形狀，縱前揭Ｂ部分土地有面臨道路，惟
    該Ｂ部分土地依台灣省畸零地使用規則之規定亦屬一面積狹小、寬深均不合建築
    法令，且地界曲拆之畸零地，亦無法建築。按定共有物分配之方法，固可由法院
    自由裁量，但亦須其方法適當，且兼顧公平，若以原物分配時，受分配人因分得
    之土地過小變成畸零地而不能利用者，對該受配人或社會言，均係損害，即難謂
    該分割方法適當，是上訴人之分割方案亦非合法妥適。
  (三)依上所述，上訴人所提出之附圖(一)所示分割方法，本院認於巳○○極不公平，且
    分別Ｂ、Ｃ部分土地之人，將來能否建築，能否有通路均不確定，核不足採為分
    割方法。是上訴人指稱此分割方案顯不公平，亦不合理云云，尚非無據，堪予採
    信。
七、再審酌巳○○所提出之附圖(二)所示分割方法：
  (一)依此方法分割結果，Ａ部分分歸壬○○、己○、甲○○、戊○○、乙○○、丁○
    ○、辛○○、丙○○及庚○○等九人共有，Ｂ部分分歸午○○單獨所有，Ｃ部分
    分歸巳○○單獨所有，Ｄ部分分歸辰○○單獨所有，Ｅ部分分歸卯○○單獨所有
    ，Ｆ部分分歸子○○、寅○○及丑○○公同共有，Ｇ部分分歸癸○○單獨所有，
    Ｈ部分由全體共有人保持共有。此分割方案，各共有人分得之土地均有臨路，且
    地形方正，亦可蓋屋，無上揭如附圖(一)所示分割方法之缺點，又依附圖(二)所示分
    割方法，各共有人分得之土地均有臨路，且地形方正，亦可蓋屋，並完全兼顧全
    體共有人之利益，自較為合法妥適；又各共有人依此方案所分配之位置、面積及
    「不足或超過持分面積」，則按附表(二)所示依各共有人持分之比例相互補貼（詳
    如後述）。雖依此分割方法各共有人現有建物須拆除，然其等建物或為土角厝上
    蓋瓦房、或為烤漆板加蓋之房舍、或為加強磚造之樓房，且年代已久，拆除尚不
    致對各共有人造成重大經濟之不利益；且該分割方法公平合理，符合社會及兩造
    經濟利益。從而，本院全盤衡量兩造聲明、共有物之性質、經濟效用及全體共有
    人之利益，認依如附圖(二)所示之分割方案分割系爭土地較合法妥適。
  (二)上訴人雖主張系爭土地百分之八十六以上應有部分比例之共有人希冀各自按其應
    有部分之應面積占有特定部分，且在不景氣之環境下，上訴人果得以繼續居住使
    用原甚堅固並曾耗資不菲興建之屋舍，尚可存活並安居樂業。且系爭土地曾有分
    管契約，兩造自應受該分管契約內容之拘束云云。然為被上訴人巳○○否認共有
    人間有分管契約，上訴人對共有人間有分管契約並未舉證以實其說，核不足採。
    況各共有人建築之房屋，為避免拆除，固宜予考慮，但如為全體共有人之利益，
    則毋庸顧及（最高法院七十六年度台上字第一五五七號裁判要旨參照）。茲上訴
    人所提之附圖(一)所示分割方法為不可採，有如前述，而依附圖(二)所示之分割方法
    ，各共有人現有建物雖須拆除，然其等建物均老舊、且年代已久，拆除尚不致對
    各共有人造成重大經濟之不利益；且依附圖(三)所示房屋現況甚為雜亂，欲保留房
    屋亦甚困難，此為原審為變價分割之原因，上訴人又不能提出除不可採之附圖(一)
    所示分割方法外，較附圖(二)所示分割方法更佳之方法，尚不得以附圖(二)所示分割
    方法未保留房屋現況作為不應依附圖(二)所示分割方法分割之理由。
  (三)又系爭土地均屬、鄉村區乙種建築用地，其價值均同並無差異，復為兩造所不爭
    （參見本院卷(三)第一三三頁）。而各共有人依此方案所分得土地因面積致有「不
    足或超過持分面積」之情形，依上開最高法院五十七年度台上字第二二七號判例
    及六十九年度台上字第三五○號裁判要旨等意旨，自應以金錢互為補償。被上訴
    人巳○○雖主張依附表(一)所示依各共有人持分之比例相互補償云云。查其所提補
    償係以所提系爭土地登記簿謄本所載每平方公尺之公告現值新臺幣（下同）二千
    三百元為計算基礎（參見本院卷(三)第二○六頁）；然該公告現值實屬過低，其補
    償標準尚不足以兼顧被補償人之損失，且因兩造均不願付費鑑定系爭土地之價值
    ；是本院認應比照平均地權條例第十條及都市計畫法第四十九條，以當期系爭土
    地公告現值另加四成予以補償始稱允當，其互為補償標準並如附表(二)所示，其中
    壬○○、己○、甲○○、戊○○、乙○○、丁○○、辛○○、丙○○及庚○○等
    人因繼承被繼承人紀蔡日春之遺產，同時辦理分割，因此所負之債務，爰依民法
    第一千一百五十三條之規定，命連帶給付，併此敘明。
八、至上訴人聲請本院發函臺中縣沙鹿鎮公所，查詢系爭土地東、北兩側供人通行巷
    道是否已屬既有巷道？然縱屬既有巷道，因系爭土地與既有巷道間應另有其他土
    地，有如前述，上訴人又不願繳費再為測量，且其所提如附圖(一)所示分割方法於
    共有人間並不公平，亦為本院所不採，業如前述。則渠等上開之聲請，顯無必要
    ；及其餘兩造攻擊防禦方法，經核與判決結果不生影響，爰不一一申論，併此敘
    明。
九、綜上所述，本院斟酌系爭土地之鑑定結果，性質，經濟效用，全體共有之利益等
    ，認按附圖(二)所所示之分割方法為原物分割，並依附表(二)作成如主文第三項所示
    之補償，為公平、合理適當。原審未詳究系爭土地原共有人紀明發繼承人中之紀
    懿芳、紀景仁及紀謝如玉業已拋棄繼承，及未兼顧全體共有人之利益，為命紀懿
    芳、紀景仁及紀謝如玉辦理系爭繼承登記，並將該土地為變價之分割，尚有未洽
    ，上訴意旨，指摘原判決不當，求為廢棄改判，為有理由，自應由本院廢棄改判
    ，並判決如主文所示。
據上論結，本件上訴為有理由，依民事訴訟法第四五○條、第八一條第二款、第八五
條第二項，判決如主文。
中      華      民      國      九十    年      八      月      七      日
~B1民事第三庭審判長法  官  陳照德
~B2                法  官  曾謀貴
~B3                法  官  蔡王金全
右為正本係照原本作成。
如對本判決上訴，須於收受判決送達後二十日內向本院提出上訴書狀，其未表明上訴
理由者，應於提出上訴後二十日內向本院提出上訴理由書（須按他造人數附具繕本）
，並繳納送達用雙掛號郵票拾份（每份參拾肆元）。
上訴時應提出委任律師或具有律師資格之人之委任狀；委任有律師資格者，另應附具
律師及格證書及釋明委任人與受任人有民事訴訟法第四百六十六條之一第一項但書或
第二項（詳附註）所定關係之釋明文書影本。
~B                書記官  阮正枝
中      華      民      國    九十      年      八      月      八      日
附註：
民事訴訟法第四百六十六條之一（第一項、第二項）
對於第二審判決上訴，上訴人應委任律師為訴訟代理人。但上訴人或其法定代理人具
有律師資格者，不在此限。
上訴人之配偶、三親等內之血親、二親等內之姻親，或上訴人為法人、中央或地方機
關時，其所屬專任人員具有律師資格並經法院認為適當者，亦得為第三審訴訟代理人
。
                                                                        Ｂ
~H附表一
~H
┌─────┬─────┬─────┬────┬──┬─────┬─────┬─────┬───┐
│          │          │ 持分面積 │負擔道路│分配│ 分配面積 │不足或超過│應補貼予他│受補貼│
│姓      名│ 持    分 │(平方公尺)│ 面  積 │位置│(平方公尺)│ 持分面積 │ 人之金額 │之金額│
├─────┼─────┼─────┼────┼──┼─────┼─────┼─────┼───┤
│壬○○等人│1446/38401│     65.11│   16.91│ Ａ │        52│      +3.8│    8740元│      │
├─────┼─────┼─────┼────┼──┼─────┼─────┼─────┼───┤
│午  ○  ○│5385/38401│    242.46│   62.96│ Ｂ │       168│     -11.5│          │ 26450│
├─────┼─────┼─────┼────┼──┼─────┼─────┼─────┼───┤
│巳  ○  ○│5384/38401│    242.42│   62.95│ Ｃ │       168│    -11.47│          │ 26381│
├─────┼─────┼─────┼────┼──┼─────┼─────┼─────┼───┤
│辰  ○  ○│1763/13964│    218.29│   56.69│ Ｄ │       157│      -4.6│          │ 10580│
├─────┼─────┼─────┼────┼──┼─────┼─────┼─────┼───┤
│卯  ○  ○│1763/13964│    218.29│   56.69│ Ｅ │       156│      -5.6│          │ 12880│
├─────┼─────┼─────┼────┼──┼─────┼─────┼─────┼───┤
│子  ○  ○│          │          │        │    │          │          │          │      │
│寅  ○  ○│ 1763/6982│    436.58│  113.37│ Ｆ │       318│     -5.21│          │ 11983│
│丑  ○  ○│          │          │        │    │          │          │          │      │
├─────┼─────┼─────┼────┼──┼─────┼─────┼─────┼───┤
│癸  ○  ○│6793/38401│    305.85│  79.43 │ Ｇ │       261│    +34.58│   79534元│      │
├─────┼─────┼─────┼────┼──┼─────┼─────┼─────┼───┤
│合      計│          │      1729│    449 │    │      1280│         0│          │      │
└─────┴─────┴─────┴────┴──┴─────┴─────┴─────┴───┘
~H附表二
~H┌─────┬─────┬─────┬────┬──┬─────┬─────┬─────┬───┐
│          │          │ 持分面積 │負擔道路│分配│ 分配面積 │不足或超過│應補貼予他│受補貼│
│姓      名│ 持    分 │(平方公尺)│ 面  積 │位置│(平方公尺)│ 持分面積 │ 人之金額 │之金額│
├─────┼─────┼─────┼────┼──┼─────┼─────┼─────┼───┤
│壬○○等人│1446/38401│     65.11│   16.91│ Ａ │        52│      +3.8│   12237元│      │
├─────┼─────┼─────┼────┼──┼─────┼─────┼─────┼───┤
│午  ○  ○│5385/38401│    242.46│   62.96│ Ｂ │       168│     -11.5│          │ 37030│
├─────┼─────┼─────┼────┼──┼─────┼─────┼─────┼───┤
│巳  ○  ○│5384/38401│    242.42│   62.95│ Ｃ │       168│    -11.47│          │ 36933│
├─────┼─────┼─────┼────┼──┼─────┼─────┼─────┼───┤
│辰  ○  ○│1763/13964│    218.29│   56.69│ Ｄ │       157│      -4.6│          │ 14812│
├─────┼─────┼─────┼────┼──┼─────┼─────┼─────┼───┤
│卯  ○  ○│1763/13964│    218.29│   56.69│ Ｅ │       156│      -5.6│          │ 18032│
├─────┼─────┼─────┼────┼──┼─────┼─────┼─────┼───┤
│子  ○  ○│          │          │        │    │          │          │          │      │
│寅  ○  ○│ 1763/6982│    436.58│  113.37│ Ｆ │       318│     -5.21│          │ 16776│
│丑  ○  ○│          │          │        │    │          │          │          │      │
├─────┼─────┼─────┼────┼──┼─────┼─────┼─────┼───┤
│癸  ○  ○│6793/38401│    305.85│  79.43 │ Ｇ │       261│    +34.58│  111346元│      │
├─────┼─────┼─────┼────┼──┼─────┼─────┼─────┼───┤
│合      計│          │      1729│    449 │    │      1280│         0│          │      │
└─────┴─────┴─────┴────┴──┴─────┴─────┴─────┴───┘
編號：編號Ｈ為道路，面積449㎡維持共有。
補貼金額部分，係以公共現值即每平方公尺新台幣（下同）二千三百元另加四成計算
。壬○○等人及癸○○應補貼之金額，再依午○○、巳○○、辰○○、卯○○、子○
○、寅○○、丑○○應受補貼之比例（即占總共補貼金額之比例）再分別計算如主文
第四項所示之金額。
例表三
    兩造應有部分比例：午○○三八四○一分之五三八五、卯○○一三九六四分之一
    七六三、辰○○一三九六四分之一七六三、巳○○三八四○一分之五三八四、廖
    基宏三八四○一分之六七九三、壬○○、庚○○、己○、甲○○、戊○○、乙○
    ○、丁○○、丙○○、辛○○公同共有三八四○一分之一四四六。子○○、寅○
    ○、丑○○均為二○九四六分之一七六三。


司法院資訊處製作；財團法人民間司法改革基金會備份。
